【裁判字號】    89,判,1085
【裁判日期】    890414
【裁判案由】    退伍
【裁判全文】
行  政  法  院  判  決                          八十九年度判字第一○八五號
    原      告  甲○○
    被      告  國防部
右當事人間因退伍事件，原告不服行政院中華民國八十八年二月十一日台八十八訴字
第○六三三二號再訴願決定，提起行政訴訟，本院判決如左︰
    主  文
原告之訴駁回。
    事  實
緣原告於民國七十九年七月三十日自國防醫學院畢業，敘任中尉，七十九年八月二十
七日至八十二年七月二十九日於該學院碩士班進修，獲頒碩士學位。嗣原告申請退伍
，經被告八十七年六月二十三日（八七）易晨字第一○四七八號令以原告依規定應自
屆滿法定役期（八十七年七月二十九日）起延長現役四年至九十一年七月二十九日止
，其申請年限退伍，不合辦理。經被告所屬軍醫局以八十七年六月二十九日（八七）
常帛字第四三四九號函轉知原告。原告不服，遂循序提起行政訴訟。茲摘兩造訴辯
意旨於次：
原告起訴意旨略謂︰一、依司法院釋字第三六七號解釋作成當時的陸海空軍軍官服役
條例，並未規範軍官經考選入國內大專院校進修者須比照考送國外留學之規定延長服
役，但同法實施細則卻牴觸母法擅自規定須延役，由此可知，在新制「陸海空軍軍官
服役條例」實施之前任何對國內大專院校進修者須延役之規定，包括實施細則、國防
部內部單行法令及招生簡章，皆是牴觸母法而為無效。二、新制「陸海空軍軍官服役
條例」自八十六年一月一日公告實施，其中第四十五條規定國內進修碩士、博士者除
應服現役最少年限外，並按其進修時間之二倍，延長服現役時間。第四十六條則規定
：「本條例施行前，考入軍事學校就讀或任官者，以入學時招生簡章所訂服役年限，
為其服現役最少年限。但軍官服役年限超過八年者，以八年為限；士官服役年限超過
六年者，以六年為限。」依法律不溯及既往之原則，八十一年自碩士班畢業者，本應
受當時之「陸海空軍軍官服役條例」規範。法律從來只有從何以有從嚴者﹖三、如
前所述，招生簡章已無法源依據，但被告卻又片面認定其為契約行為。依國防部軍醫
局八十七年元月十九日（八七）常帛字第○四二○號函，國防醫學院研究所進修博、
碩士之現役軍官畢業後役期核算方式，需依據適法入學招生簡章訂定之條款完成契約
關係。該局並認為：依司法院釋字第三四八號解釋，入學簡章應屬行政契約關係。惟
依司法院釋字第三四八號解釋之精神，國防醫學院入學招生簡章僅能認為是國防部或
國防醫學院與自願接受公（軍）費進修教育之軍官訂定契約之準據，必須國防部或國
防醫學院與自願接受公（軍）費進修教育之軍官有契約之簽訂，招生簡章上所述之延
長服役之規定始具有契約之效力；反之，若當事人間未簽訂契約，則招生簡章上所述
之延長服役之規定，當然不具有契約之效力。行政機關辦理服役事務理應以法規為依
據，豈可以招生簡章為自由判斷擅加解釋而要求延役。又延役係因締結公法上之行政
契約而發生，並依據法律來規定彼此的權利義務。延役與否及延役期限須有書面文字
表示（延役志願書）並親自簽名之法律要件，依服役條例及其施行細則為準則。原告
進入國防醫學院進修碩士時，確實未曾與被告或國防醫學院簽訂任何具契約性質之文
件（包括保證書或志願書之類文書），而被告亦無法提出任何與本人簽訂之契約文件
，則原告自然與被告或國防醫學院之間無所謂行政契約之關係。為此請判決撤銷一再
訴願決定及原處分等語。
被告答辯意旨略謂︰一、依新頒「陸海空軍軍官士官服役條例」第四十六條規定：本
條例施行前，考入軍事校院就讀或任官者，以入學時招生簡章所定服現役年限，為其
服現役最少年限。但軍官現役年限超過八年者，以八年為限。依「國防醫學院七十九
年度招考碩士班研究生簡章」第十三條附註：第(五)項軍費研究生分發任用及服役年限
：第三款規定：現役軍官考取者，延長服役四年，其餘人員服軍官役四年，但未服完
兵役義務人員，其應服義務役時間併軍官役延長其服役。至招生簡章之性質，按司法
院釋字第三四八號解釋：行政機關基於法定職權，為達成特定之行政上目的，於不違
反法律規定之前提下，自得與人民約定提供某種給付，並使接受給付者負合理之負擔
或其他公法上對待給付之義務，而成立行政契約，雙方當事人自應本誠信原則履行契
約上之義務，受契約拘束。原告係七十九年七月三十日自國防醫學院畢業任官，於同
年八月二十七日至八十二年七月二十九日至國防醫學院進修，獲頒碩士學位，依前開
服役條例及招生簡章之規定，應自屆滿法定役期（八年；自七十九年七月三十日至八
十七年七月二十九日止）起延長服現役四年至九十一年七月二十九日止。二、前開碩
士招生簡章之規定，係屬行政契約，原告於就讀國防醫學院期間，雖未填具延長服役
志願書，惟已享有權利，自得依約定為公法上對待給付之義務；被告依規定於原告服
滿現役年限（八年）再延長服現役四年，至九十一年七月二十九日止，並無違誤，為
此請判決駁回原告之訴等語。
    理  由
按「本條例施行前，考入軍事校院就讀或任官者，以入學時招生簡章所定服現役年限
，為其服現役最少年限。但軍官服現役年限超過八年者，以八年為限；士官服現役年
限超過六年者，以六年為限。」為陸海空軍軍官士官服役條例第四十六條所規定。本
件原告於民國七十九年七月三十日自國防醫學院畢業，同年八月二十七日至八十二年
七月二十九日於該學院碩士班進修，獲頒碩士學位。嗣向被告申請退伍，被告以其應
自屆滿法定役期八十七年七月二十九日起，延長現役四年至九十一年七月二十九日止
，乃否准其申請退伍，核非無據。原告訴稱伊於進入國防醫學院進修碩士時，並未填
具延役志願書，不應被要求延役，雖八十六年一月一日施行之陸海空軍軍官士官服役
條例第四十五條規定國內進修碩士、博士者，除應服役最少年限外，並按進修時間之
二倍，延長服役時間，惟伊係七十九年進入國防醫學院進修，自不能溯及適用該條款
規定等語。惟查原告係於七十九年七月自國防醫學院畢業任官，七十九年八月進該學
院碩士班就讀，依國防醫學院七十九學年度招考碩士班研究生簡章十三、(五)之３規定
，現役軍官考取者，延長服役四年，其餘人員服軍官役四年，但未服完兵役義務人員
，其應服義務役時間併軍官役延長其服役。原告於八十二年七月二十九日自國防醫學
院碩士班畢業，應服軍官現役八年，再延長現役期間四年，始得辦理退伍，至其雖未
填具延長服役志願書，既進入國防醫學院碩士班就讀，已享權利，自應依照招生簡章
規定延長服役四年，尚難執此作為無須延役之論據。原處分否准其退伍，核無違誤。
一再訴願決定遞予維持，俱無不合。原告之訴，為無理由，應予駁回。
據上論結，本件原告之訴為無理由，爰依行政訴訟法第二十六條後段，判決如主文。
中    華    民    國     八十九      年      四      月      十四       日
                    行 政 法 院 第 四 庭
                                審 判 長 評  事      葉  振  權
                                         評  事      吳  錦  龍
                                         評  事      吳  明  鴻
                                         評  事      尤  三  謀
                                         評  事      陳  光  秀
右  正  本  證  明  與  原  本  無  異
                                         法院書記官  張  惠  美
中    華    民    國     八十九      年      四      月      十四       日


司法院資訊處製作；財團法人民間司法改革基金會備份。
